臺灣臺南地方法院民事判決　　　　　　　92年度訴字第1123號
原　　　告　卯○○
訴訟代理人　蔡弘琳律師
　　　　　　蔡進欽律師
　　　　　　蔡正信律師
被　　　告　丁○○
　　　　　　庚○○
　　　　　　Ｈ○○
　　　　　　Ｄ○○
　　　　　　Ｃ○○
　　　　　　Ｅ○○
　　　　　　酉○○
　　　　　　巳○○
　　　　　　午○○
　　　　　　辰○○
　　　　　　Ａ○○
　　　　　　Ｂ○○
　　　　　　宇○○
　　　　　　戊○○
　　　　　　黃○○
　　　　　　地○○
　　　　　　丙○○○
　　　　　　Ｉ○○
　　　　　　Ｍ○○○
　　　　　　甲○○
　　　　　　癸○○
　　　　　　辛○○
　　　　　　壬○○
　　　　　　丑○○
　　　　　　子○○
　　　　　　宙○○○
　　　　　　天○○
　　　　　　寅○○○
　　　　　　己○○○
　　　　　　乙○○○
　　　　　　未○○
　　　　　　申○○
　　　　　　亥○○
　　　　　　Ｇ○○兼Ｌ○○○.
兼上列一人
訴訟代理人　Ｆ○○兼Ｌ○○○.
被　　　告　玄○○　　住臺南縣.
　　　　　　Ｋ○○　　住臺南市.
　　　　　　戌○○　　住臺南縣.
　　　　　　Ｊ○○　　住臺南縣.
上列當事人間請求分割共有物事件，經本院於民國96年11月15日
言詞辯論終結，判決如下：
    主      文
被告Ｈ○○、Ｄ○○、Ｃ○○、Ｅ○○、酉○○、巳○○、午○○、辰○○、Ａ○○、Ｂ○○、宇○○、戊○○、黃○○、地○○、丙○○○、Ｉ○○、Ｍ○○○、甲○○、癸○○、辛○○、
壬○○、丑○○、子○○、宙○○○、天○○、寅○○○、己○○○、乙○○○、未○○、申○○、亥○○、Ｆ○○、Ｇ○○、
玄○○、Ｋ○○、戌○○、Ｊ○○應就其被繼承人楊臨所有坐落
臺南縣新市鄉○○段三四０九地號、地目旱、面積五八九九平方
公尺、應有部分三０分之二土地，辦理繼承登記。
兩造共有坐落臺南縣新市鄉○○段三四０九地號、地目旱、面積
五八九九平方公尺土地，應分割為如附圖一所示：編號Ａ部分面
積三一七一平方公尺，分歸被告丁○○取得所有；編號Ｂ部分面
積三五二平方公尺，分歸被告Ｈ○○、Ｄ○○、Ｃ○○、Ｅ○○
、酉○○、巳○○、午○○、辰○○、Ａ○○、Ｂ○○、宇○○
、戊○○、黃○○、地○○、丙○○○、Ｉ○○、Ｍ○○○、甲○○、癸○○、辛○○、壬○○、丑○○、子○○、宙○○○、
天○○、寅○○○、己○○○、乙○○○、未○○、申○○、亥
○○、Ｆ○○、Ｇ○○、玄○○、Ｋ○○、戌○○、Ｊ○○取得
，並保持公同共有；編號Ｃ部分面積七０四平方公尺，分歸被告
庚○○取得所有；編號Ｅ部分面積一０五七平方公尺，分歸原告
取得所有；編號Ｄ部分面積三一０平方公尺、編號Ｆ部分面積三
０三平方公尺及編號Ｇ部分面積一平方公尺，分歸兩造按原應有
部分比例保持共有取得。
除前項分割方法外，被告丁○○應提出新臺幣玖萬貳仟貳佰參拾
柒元，補償被告Ｈ○○、Ｄ○○、Ｃ○○、Ｅ○○、酉○○、巳
○○、午○○、辰○○、Ａ○○、Ｂ○○、宇○○、戊○○、黃
○○、地○○、丙○○○、Ｉ○○、Ｍ○○○、甲○○、癸○○
、辛○○、壬○○、丑○○、子○○、宙○○○、天○○、寅○○○、己○○○、乙○○○、未○○、申○○、亥○○、Ｆ○○
、Ｇ○○、玄○○、Ｋ○○、戌○○、Ｊ○○新臺幣捌仟伍佰玖
拾壹元（按附表二所示之應繼分比例分配）；補償被告庚○○新
臺幣伍萬參仟零捌拾陸元；補償原告新臺幣參萬零伍佰陸拾元。
訴訟費用由兩造各依附表一所示應有部分比例負擔。
    事實及理由
甲、程序方面：
一、按當事人死亡者，訴訟程序在有繼承人、遺產管理人或其他
    依法令應續行訴訟之人承受其訴訟以前當然停止。第168條
    至第172條及前條所定之承受訴訟人，於得為承受時，應即
    為承受之聲明。他造當事人，亦得聲明承受訴訟，民事訴訟
    法第168條、第175條分別定有明文。經查，被告Ｌ○○○於
    訴訟程序進行中之民國95年10月6日死亡，由原告於95年10
    月31日提出聲請書狀，陳明由其繼承人即被告Ｆ○○、Ｇ○○承受訴訟，則參諸前開規定，被告Ｌ○○○部分，應由被
    告Ｆ○○、Ｇ○○承受訴訟，合先敘明。
二、本件被告均未於最後言詞辯論期日到場，核無民事訴訟法第
    386條所列各款情形，爰依原告之聲請，由其一造辯論而為
    判決。
乙、實體方面：
壹、本件原告起訴主張：
一、坐落臺南縣新市鄉○○段3409地號、地目旱、面積5899平方
    公尺土地一筆（以下簡稱「系爭土地」），為原告、被告丁○○、被告庚○○、被繼承人楊臨共有，各共有人應有部分
    比例如附表一所示。其中共有人之一即被繼承人楊臨，已於
    42年5月20日死亡，依法自應由其繼承人即被告Ｈ○○、Ｄ
    ○○、Ｃ○○、Ｅ○○、酉○○、巳○○、午○○、辰○○
    、Ａ○○、Ｂ○○、宇○○、戊○○、黃○○、地○○、丙○○○、Ｉ○○、Ｍ○○○、甲○○、癸○○、辛○○、壬○○、丑○○、子○○、宙○○○、天○○、寅○○○、己○○○、乙○○○、未○○、申○○、亥○○、Ｆ○○、Ｇ
    ○○、玄○○、Ｋ○○、戌○○及Ｊ○○等人依序辦理繼承
    登記取得共有權，惟被告等迄未辦理繼承登記，依法自負有
    登記之義務。
二、按共有物之各共有人除因物之使用目的不能分割或契約訂有
    不分割之期限者，得隨時請求分割共有物；又分割之方法不
    能協議決定者，法院得因任何共有人之聲請，以原物分配於
    各共有人，民法第823條第1項、第824條第2項第1款分別定
    有明文。稽之本件，因原共有人之一楊臨子孫繁多無法協議
    ，而系爭土地依目前之使用目的亦無不能分割，且各共有人
    間復無約定不分割期限，依法自得訴請裁判分割。
三、本件被告Ｈ○○、Ｄ○○、Ｃ○○、Ｅ○○、酉○○、巳○○、午○○、辰○○、Ａ○○、Ｂ○○、宇○○、戊○○、
    黃○○、地○○、丙○○○、Ｉ○○、Ｍ○○○、甲○○、
    癸○○、辛○○、壬○○、丑○○、子○○、宙○○○、天
    ○○、寅○○○、己○○○、乙○○○、未○○、申○○、
    亥○○、Ｆ○○、Ｇ○○、玄○○、Ｋ○○、戌○○及Ｊ○○等人均係被繼承人楊臨之繼承人，依法自應繼承楊臨之應
    有部分，依最高法院76年度臺上字第2549號判決意旨，得由
    全體繼承人就分割之共有土地保持公同共有。
四、原告所提出分割方案如附圖一所示。據臺南縣新化地政事務
    所96年4月2日法囑土字第147號複丈成果圖所示，位於系爭
    土地南側與第3448地號土地交界處，有一條寬約2公尺40公
    分寬之排水溝（即3409之6）；外側土地部分（即3409之7）
    則亦因面積過小，且呈不規則狹長狀並跨越水溝，均無法供
    正常使用，業經鈞院到庭勘驗無訛，有勘驗測量筆錄乙份在
    卷可稽；另被告庚○○等人分得土地地處內側，為利對外連
    絡，亦應留設道路以利通行，爰將如附圖所示編號Ｄ、Ｆ、
    Ｇ部分，仍由兩造繼續保持共有關係。
五、又本件分割後各共有人取得之土地價值上容有差異，有太宇
    不動產估價師事務所製作之估價報告書乙份在卷，為求公平
    ，亦應由各共有人相互找償。
六、原告所提之分割方案，係考量各共有人使用現況，並分別留
    設道路、水溝地分出，劃歸由全體共有人保持共有，被繼承
    人楊臨部分則由其全體繼承人即被告Ｈ○○等人保持公同共
    有，並依各共有人分得土地之價值，補償金錢、暨共有人之
    一丁○○亦同意原告分割方案各情，符合全體共有人之利益
    。至被告庚○○所提之分割方案，未考量全體共有人使用現
    況、補償各情，應認其分割方案不可採。
七、並聲明：(一)被告Ｈ○○、Ｄ○○、Ｃ○○、Ｅ○○、酉○○
    、巳○○、午○○、辰○○、Ａ○○、Ｂ○○、宇○○、戊○○、黃○○、地○○、丙○○○、Ｉ○○、Ｍ○○○、甲○○、癸○○、辛○○、壬○○、丑○○、子○○、宙○○○、天○○、寅○○○、己○○○、乙○○○、未○○、申
    ○○、亥○○、Ｆ○○、Ｇ○○、玄○○、Ｋ○○、戌○○
    及Ｊ○○應辦理被繼承人楊臨所有坐落臺南縣新市鄉○○段
    第3409地號，地目旱，面積5899平方公尺，應有部分30分之
    2之土地之繼承登記，並由全體保持公同共有。(二)准將原告
    與被告丁○○、庚○○、Ｈ○○、Ｄ○○、Ｃ○○、Ｅ○○
    、酉○○、巳○○、午○○、辰○○、Ａ○○、Ｂ○○、宇
    ○○、戊○○、黃○○、地○○、丙○○○、Ｉ○○、Ｍ○○○、甲○○、癸○○、辛○○、壬○○、丑○○、子○○
    、宙○○○、天○○、寅○○○、己○○○、乙○○○、未
    ○○、申○○、亥○○、Ｆ○○、Ｇ○○、玄○○、Ｋ○○
    、戌○○及Ｊ○○共有坐落臺南縣新市鄉○○段第3409地號
    地號土地，依附圖一所示之位置、面積分割，其中編號Ａ部
    分，面積3171平方公尺，分歸被告丁○○單獨取得；編號Ｂ
    部分，面積352平方公尺，分歸被告Ｈ○○、Ｄ○○、Ｃ○○、Ｅ○○、酉○○、巳○○、午○○、辰○○、Ａ○○、
    Ｂ○○、宇○○、戊○○、黃○○、地○○、丙○○○、Ｉ
    ○○、Ｍ○○○、甲○○、癸○○、辛○○、壬○○、丑○○、子○○、宙○○○、天○○、寅○○○、己○○○、乙○○○、未○○、申○○、亥○○、Ｆ○○、Ｇ○○、玄○○、Ｋ○○、戌○○及Ｊ○○全體取得，並保持公同共有；
    編號Ｃ部分，面積704平方公尺，分歸被告庚○○單獨取得
    、編號Ｅ部分，面積1057平方公尺，分歸原告單獨取得；編
    號Ｄ、Ｆ、Ｇ部分，面積各為310平方公尺、303平方公尺、
    1平方公尺均由兩造保持共有。(三)被告丁○○應提出新臺幣
    （下同）92,237元，補償被告Ｈ○○、Ｄ○○、Ｃ○○、Ｅ
    ○○、酉○○、巳○○、午○○、辰○○、Ａ○○、Ｂ○○
    、宇○○、戊○○、黃○○、地○○、丙○○○、Ｉ○○、
    Ｍ○○○、甲○○、癸○○、辛○○、壬○○、丑○○、子
    ○○、宙○○○、天○○、寅○○○、己○○○、乙○○○
    、未○○、申○○、亥○○、Ｆ○○、Ｇ○○、玄○○、Ｋ
    ○○、戌○○、Ｊ○○8,591元（金額依附表所示之應繼分
    計算）；補償被告庚○○53,086元；補償原告30,560元。
貳、被告則以：
一、被告丁○○部分：
    被告丁○○未於最後言詞辯論期日到場，據其以前到場所為
    之陳述略謂：
  (一)同意分割系爭土地。
  (二)聲明：原告之訴駁回。
二、被告Ｈ○○、Ｄ○○、Ｃ○○、Ｅ○○、酉○○、巳○○、
    午○○、辰○○、Ａ○○、Ｂ○○、宇○○、戊○○、黃○○、地○○、丙○○○、Ｉ○○、Ｍ○○○、甲○○、癸○○、辛○○、壬○○、丑○○、子○○、天○○、寅○○○
    、己○○○、乙○○○、未○○、申○○、亥○○、Ｆ○○
    、Ｇ○○、玄○○、Ｋ○○、戌○○、Ｊ○○部分：
    被告Ｈ○○、Ｄ○○、Ｃ○○、Ｅ○○、酉○○、巳○○、
    午○○、辰○○、Ａ○○、Ｂ○○、宇○○、戊○○、黃○○、地○○、丙○○○、Ｉ○○、Ｍ○○○、甲○○、癸○○、辛○○、壬○○、丑○○、子○○、天○○、寅○○○
    、己○○○、乙○○○、未○○、申○○、亥○○、Ｆ○○
    、Ｇ○○、玄○○、Ｋ○○、戌○○、Ｊ○○未於言詞辯論
    期日到場，亦未提出書狀作任何聲明或陳述。
三、被告宙○○○部分：
    被告宙○○○未於言詞辯論期日到場，據其以前提出之答辯
    書狀所為之聲明和陳述略謂：
  (一)查系爭土地被繼承人楊臨30分之2權利範圍所有權，於其死
    亡後由被告庚○○父親陳聰明原任村長加以購買並付清全部
    價款，由原告卯○○之父即被告Ｈ○○等收訖，因被告Ｈ○○明知被繼承人楊臨生育6個兄弟及明知被告宙○○○配偶
    楊強亦是其中之一，竟未將應分得款項給付楊強，而拖了很
    久，到了被告宙○○○土地經被告庚○○親朋仲介賣出時，
    始再由被告庚○○給付38,000餘元。
  (二)被繼承人楊臨30分之2權利範圍全部經陳聰明購買，並由陳
    聰明、被告庚○○使用管理收益，至今尚繼續中，基於上揭
    足證原告起訴本件已有重大瑕疵，本件所列被告宙○○○子
    女亦因上情依法失其繼承依據。
  (三)聲明：原告之訴駁回。
四、被告庚○○部分：
    被告庚○○未於最後言詞辯論期日到場，據其以前提出之答
    辯書狀及以前到場所為之聲明和陳述略謂：
  (一)系爭土地共有人楊臨應有部分30分之2於死亡後由被告庚○○父親陳聰明（原擔任村長）加以全部購買，並付全部價款
    給被告Ｈ○○，且被告Ｈ○○共有六兄弟，但楊強即被告宙
    ○○○配偶並無分到上述土地賣出款項而拒絕蓋章，就這樣
    拖了很久，等到楊強土地由被告庚○○親朋仲介賣出時才再
    由被告庚○○給付楊強38,000多元，但被告Ｈ○○之兄弟楊
    溪、楊登貴、楊強則分別先後逝世。
  (二)對於楊臨之30分之2應有部分，被告庚○○亦於91年11月15
    日以照會書、92年6月5日以存證催告書、及92年6月17日第
    二次催告書分別寄達原告、被告Ｈ○○、被告宙○○○，並
    限期對上述照會書、催告書如有異議應提出異議，但原告、
    被告Ｈ○○、被告宙○○○均未提出異議，足證楊臨權利範
    圍30分之2由被告庚○○及父親購買應不容巧辯，且至今尚
    由被告庚○○繼續使用管理收益中。原告起訴分割楊臨應有
    部分30分之2即有不實，被告宙○○○及其子女均無權繼承
    楊臨應有部分，應駁回原告之訴。
  (三)原告所提出之分割方案，被告庚○○不同意。理由為：1.原
    告及被告丁○○均面臨道路，其使用經濟價值高。2.被告庚○○位置則在原告及被告丁○○最後面均靠水溝，根本沒有
    使用經濟價值。3.從原告方案圖看出被告庚○○必需繞經二
    處狹小彎曲共有道路才可進入自己權利範圍，非常不方便，
    且貨車亦不能進入載農作物。4.平時原告及被告丁○○都不
    走其面靠道路之權利範圍，都走共有道路，像原告「栓牛」
    或「鐵板牛拖車」及被告丁○○農耕時「機車」、「農具」
    農作物平時都堆置狹小共有道路上，被告庚○○根本寸步難
    行。
  (四)被告庚○○所提出附圖二之分割方案符合共有人使用經濟價
    值：1.原告及被告丁○○、被告庚○○按道路長度平均都面
    臨道路，出入從自己權利範圍出入，廢除共有道路將廢除面
    積平均納入三人權利範圍，讓三個人土地其經濟使用價值一
    樣公平合理。2.被告丁○○權利範圍較多，應與原告相鄰，
    使其範圍可往後延伸銜接其範圍，不影響其經濟價值，原告
    亦往後推均不影響其使用經濟價值。3.被繼承人楊臨因與被
    告庚○○有權利歸屬之爭議，應將其權利位置銜接被告庚○○權利位置之後面，避免其權利歸屬確定，變成無使用經濟
    價值。
  (五)聲明：1.原告之訴駁回。2.系爭土地應依附圖二所示分割方
    案分割：即編號Ａ部分分歸被告庚○○取得所有；編號Ｂ部
    分分歸被繼承人楊臨取得所有；編號Ｃ部分分歸被告丁○○
    取得所有；編號Ｄ部分分歸原告取得所有。
參、得心證之理由：
一、按各共有人，得隨時請求分割共有物。但因物之使用目的不
    能分割或契約訂有不分割之期限者，不在此限。共有物之分
    割，依共有人協議之方法行之。分割之方法，不能協議決定
    者，法院得因任何共有人之聲請，命為左列之分配：一以原
    物分配於各共有人。二變賣共有物，以價金分配於各共有人
    ，民法第823條第1項、第824條第1、2項分別定有明文。
二、原告主張系爭坐落臺南縣新市鄉○○段3409地號、地目旱、
    面積5899平方公尺土地一筆，為原告、被繼承人楊臨、被告
    丁○○、被告庚○○所共有，各共有人應有部分比例如附表
    一所示，有原告所提出系爭土地登記謄本可稽。兩造共有人
    未定有不分割之特約，亦無因物之使用目的不能分割情事，
    茲兩造復不能達成分割協議，共有人中之被繼承人楊臨（應
    有部分30分之2）業經死亡，其繼承人為被告Ｈ○○、Ｄ○○、Ｃ○○、Ｅ○○、酉○○、巳○○、午○○、辰○○、
    Ａ○○、Ｂ○○、宇○○、戊○○、黃○○、地○○、丙○○○、Ｉ○○、Ｍ○○○、甲○○、癸○○、辛○○、壬○○、丑○○、子○○、宙○○○、天○○、寅○○○、己○○○、乙○○○、未○○、申○○、亥○○、Ｆ○○、Ｇ○○、玄○○、Ｋ○○、戌○○、Ｊ○○，有原告所提出之戶
    籍謄本、除戶謄本、繼承系統表可稽，則原告依繼承之法律
    關係、民法第823條第1項、第824條第2項規定，訴請被告Ｈ
    ○○、Ｄ○○、Ｃ○○、Ｅ○○、酉○○、巳○○、午○○
    、辰○○、Ａ○○、Ｂ○○、宇○○、戊○○、黃○○、地
    ○○、丙○○○、Ｉ○○、Ｍ○○○、甲○○、癸○○、辛○○、壬○○、丑○○、子○○、宙○○○、天○○、寅○○○、己○○○、乙○○○、未○○、申○○、亥○○、Ｆ
    ○○、Ｇ○○、玄○○、Ｋ○○、戌○○、Ｊ○○應就其被
    繼承人楊臨所遺系爭土地應有部分30分之2辦理繼承登記後
    ，為裁判分割系爭土地，即有理由，應予准許。
三、次按依土地法所為之登記，有絕對效力，土地法第43條定有
    明文。又按買賣契約屬於債權關係，而債之關係為特定人間
    之權利義務關係，不及於契約以外之第三人。而共有關係係
    物權關係，共有物之分割，目的即在消滅此種物權關係。共
    有土地各共有人之應有部分各為若干，應以土地登記簿上所
    記載者為準（參照最高法院67年臺上字第3131號判例意旨）
    。被告宙○○○及被告庚○○抗辯稱：被繼承人楊臨應有部
    分30分之2，於其死亡後已由被告庚○○、父親陳聰明加以
    全部購買，並付全部價款給被告Ｈ○○，且被告Ｈ○○共有
    六兄弟，但楊強即被告宙○○○配偶並無分到上述土地賣出
    款項而拒絕蓋章，就這樣拖了很久，被告Ｈ○○之兄弟楊溪
    、楊登貴、楊強分別先後逝世，迄今未辦理該部分應有部分
    所有權移轉登記，被繼承人楊臨之繼承人均無繼承權利，原
    告本件訴訟不合法云云。經查，被告宙○○○及被告庚○○
    所抗辯上開事實，縱認屬實，參諸上開說明，其等間之買賣
    契約僅屬於特定人間之債權關係，不及於契約以外之第三人
    ，既未辦理應有部分之所有權移轉登記，於本件共有物分割
    訴訟，系爭土地各共有人之應有部分為若干，仍應以土地登
    記簿上所記載者為準，原告以被繼承人楊臨為共有人之一，
    並由其繼承人繼承其應有部分後，請求判決分割系爭土地，
    即屬於法有據，被告宙○○○及被告庚○○抗辯稱原告訴訟
    不合法，應予駁回云云，即無可採。
四、另按分割共有物以消滅共有關係為目的，法院裁判分割共有
    土地時，除該土地內，有部分土地因使用目的不能分割（如
    為道路）或部分共有人仍願維持共有關係，或部分當事人因
    繼承關係須就分得之土地保持公同共有者外，應將土地分配
    於各共有人單獨所有（參照最高法院76年度臺上字第2549號
    判決）。次按法院裁判分割共有物，除應斟酌各共有人之利
    害關係，及共有物之性質外，尚應斟酌共有物之價格，倘共
    有人中有不能按其應有部分受分配，或所受分配之不動產，
    其價格不相當時，法院非不得命以金錢補償之（參照最高法
    院57年臺上字第2117號判例）。
五、經查，被告Ｈ○○、Ｄ○○、Ｃ○○、Ｅ○○、酉○○、巳
    ○○、午○○、辰○○、Ａ○○、Ｂ○○、宇○○、戊○○
    、黃○○、地○○、丙○○○、Ｉ○○、Ｍ○○○、甲○○
    、癸○○、辛○○、壬○○、丑○○、子○○、宙○○○、
    天○○、寅○○○、己○○○、乙○○○、未○○、申○○
    、亥○○、Ｆ○○、Ｇ○○、玄○○、Ｋ○○、戌○○、Ｊ
    ○○應就其被繼承人楊臨之應有部分30分之2土地，辦理繼
    承登記，並保持公同共有；系爭土地內因使用目的，如大排
    水溝，而不宜分割，以及分割方案中所留設供共有人通行之
    道路部分，依上開說明，自得於分割後維持共有關係。
六、經查，系爭土地僅有南側同段3409之1地號土地等村道，可
    出入連接鄉道，其餘沒有通路可出入，同段3409之1地號村
    道寬約3、4公尺。系爭土地內部在南側有一條南北向、寬約
    3、4公尺私設通道可以連接同段3409之1地號土地之村道出
    入，上開南北通道長度僅約20餘公尺，並未貫通系爭土地。
    系爭土地之東南側有被告丁○○所有鐵厝平房一棟，鐵厝平
    房後方有被告丁○○種植酪梨樹，系爭土地北側由被告丁○○種植水稻，西南側有原告所有豬舍，豬舍後方為原告所有
    磚造平房，系爭土地西北側有被告庚○○種植桑樹及火龍果
    ，被繼承人楊臨之繼承人在系爭土地無占有使用等情，有本
    院93年4月13日勘驗筆錄及附圖可稽。次查，本院再於96年4
    月24日至現場勘驗結果，系爭土地對外連絡道路及內部各共
    有人使用情形均與93年4月13日勘驗結果相同，惟被告庚○○使用土地種植桑樹、花生及酪梨。系爭土地的南側與同段
    3409之1地號交界處及西側有新建一條排水溝渠，寬約2公尺
    40公分，在南側部分水溝渠上面有覆蓋柏油，可供行走使用
    ，在系爭土地西側排水溝渠則無覆蓋柏油，無法行走使用等
    情，有本院96年4月24日勘驗測量筆錄及附圖可稽，並經本
    院囑託臺南縣新化地政事務所製作系爭土地現況之複丈成果
    圖，有臺南縣新化地政事務所96年5月9日所測字第09600034
    88號函所附土地複丈成果圖可稽。因之就系爭土地上所設置
    之排水溝渠，依其使用目的自不宜分配予各別共有人，仍應
    由全體共有人保持共有。
七、本院審酌原告所提出附圖一分割方案、被告庚○○所提出附
    圖二分割方案（按：經本院於95年4月20日發函囑託臺南縣
    新化地政事務所製作複丈成果圖，本院並於95年7月4日發函
    通知被告庚○○至該地政事務所繳納製作分割圖之規費，惟
    被告庚○○均未繳納，致無法製作被告庚○○所提出分割方
    案之複丈成果圖，有臺南縣新化地政事務所95年9月14日所
    測字第0950006968號函附卷可參），雖均按各共有人之應有
    部分比例面積而分配，且被告庚○○所提出之附圖二分割方
    案，因未在系爭土地內保留道路及排水溝占用面積，使得各
    共有人分得的土地面積較大，惟查：
  (一)就是否須拆除地上建物而論：
    原告所提出之附圖一分割方案，大致符合系爭土地上各共有
    人使用現況，各共有人原則上可毋庸拆除地上建物，而被告
    庚○○所提出之附圖二分割方案，被告丁○○須拆除其地上
    建物達2分之1面積以上，不符經濟原則。
  (二)就共有人所分配位置之出入通路，及所分得土地之可利用性
    而論：
    原告所提出附圖一分割方案，各共有人就分割後所取得之土
    地，均得利用系爭土地內所留設之編號Ｄ道路地以供行人、
    汽機車出入通行使用，對共有人而言較為公平，有利於分割
    後土地之利用；而被告庚○○所提出附圖二分割方案，除被
    告庚○○、被告丁○○可利用系爭土地南側所面臨之同段
    3409 之1地號土地村道出入外，其餘共有人所分得土地則無
    道路可供汽機車出入，顯非公允。
　(三)就共有人分割後事實上可利用之面積而論：
    查系爭土地的南側與同段3409之1地號交界處及西側有新建
    一條排水溝渠，寬約2公尺40公分，除作為公眾之排水溝使
    用外，事實上無法再由共有人作其他用途使用，如分配予各
    別之共有人均不公平。原告所提出附圖一分割方案，將上開
    排水渠所占有面積部分，仍由全體共有人保持共有分擔，較
    符合公平原則。而被告庚○○所提出附圖二分割方案，將上
    開排水溝渠占有部分，分配予原告及被告丁○○，自難認公
    平妥當。
　(四)就共有人所受分配之土地，其價格不相當時，宜以金錢補償
  　而論：
    查系爭土地僅有南側同段3409之1地號土地等村道，可出入
    連接鄉道，其餘沒有通路可出入，系爭土地內雖可留設編號
    Ｄ道路地以供行人、汽機車出入通行使用，惟以土地臨路條
    件而論，系爭土地東側部分因分割後可同時雙側面臨道路，
    因之分割取得東側土地之價值顯較西側為高，若未在系爭土
    地內留設道路，則僅分配東側部分土地者有臨路，分配西側
    土地者則無道路可以出入，亦有價值不相當情形，因之原告
    所提出附圖一、被告庚○○所提出附圖二方案，均宜以金錢
    補償之，始符公平原則，惟僅原告所提出附圖一分割方案，
    聲請本院囑託「太宇不動產估價師事務所」鑑定補償，經鑑
    定結果，應由分配系爭土地東側之被告丁○○提出92,237元
    ，補償共有人楊臨之繼承人8,591元、補償被告庚○○53,08
    6元，補償原告30,560元，有鑑定報告書附卷可稽。而被告
    庚○○之附圖二分割方案，則未以金錢補償共有人分得土地
    價值之差額，亦非公平。
八、本院斟酌是否須拆除地上建物、共有人所分配位置之出入通
    路，及所分得土地之可利用性、就共有人分割後事實上可利
    用之面積、就共有人所受分配之土地，其價格不相當時，宜
　　以金錢補償等情，認為依原告所主張，將系爭土地予以分割
  　為如附圖一分割方案所示，並按「太宇不動產估價師事務所
    」鑑定結果以金錢補償共有人，較符合各共有人之全體利益
    ，爰依該方案分割系爭土地。
九、從而，原告依繼承、民法第823條第1項前段、第824條第2項
    第1款規定，請求：(一)被告Ｈ○○、Ｄ○○、Ｃ○○、Ｅ○○、酉○○、巳○○、午○○、辰○○、Ａ○○、Ｂ○○、
    宇○○、戊○○、黃○○、地○○、丙○○○、Ｉ○○、Ｍ
    ○○○、甲○○、癸○○、辛○○、壬○○、丑○○、子○○、宙○○○、天○○、寅○○○、己○○○、乙○○○、
    未○○、申○○、亥○○、Ｆ○○、Ｇ○○、玄○○、Ｋ○○、戌○○、Ｊ○○應就其被繼承人楊臨所有坐落臺南縣新
    市鄉○○段3409地號、地目旱、面積5899平方公尺、應有部
    分30分之2土地，辦理繼承登記。(二)兩造共有坐落臺南縣新
    市鄉○○段3409地號、地目旱、面積5899平方公尺土地，應
    分割為如附圖一所示：編號Ａ部分面積3171平方公尺，分歸
    被告丁○○取得所有；編號Ｂ部分面積352平方公尺，分歸
    被告Ｈ○○、Ｄ○○、Ｃ○○、Ｅ○○、酉○○、巳○○、
    午○○、辰○○、Ａ○○、Ｂ○○、宇○○、戊○○、黃○○、地○○、丙○○○、Ｉ○○、Ｍ○○○、甲○○、癸○○、辛○○、壬○○、丑○○、子○○、宙○○○、天○○
    、寅○○○、己○○○、乙○○○、未○○、申○○、亥○○、Ｆ○○、Ｇ○○、玄○○、Ｋ○○、戌○○、Ｊ○○取
    得，並保持公同共有；編號Ｃ部分面積704平方公尺，分歸
    被告庚○○取得所有；編號Ｅ部分面積1057平方公尺，分歸
    原告取得所有；編號Ｄ部分面積310平方公尺、編號Ｆ部分
    面積303平方公尺及編號Ｇ部分面積1平方公尺，分歸兩造按
    原應有部分比例保持共有取得。(三)除前項分割方法外，被告
    丁○○應提出92,237元，補償被告Ｈ○○、Ｄ○○、Ｃ○○
    、Ｅ○○、酉○○、巳○○、午○○、辰○○、Ａ○○、Ｂ
    ○○、宇○○、戊○○、黃○○、地○○、丙○○○、Ｉ○○、Ｍ○○○、甲○○、癸○○、辛○○、壬○○、丑○○
    、子○○、宙○○○、天○○、寅○○○、己○○○、乙○○○、未○○、申○○、亥○○、Ｆ○○、Ｇ○○、玄○○
    、Ｋ○○、戌○○、Ｊ○○8,591元（按附表二所示之應繼
    分比例分配）；補償被告庚○○53,086元；補償原告30,560
    元，應予准許。
十、末查，被告庚○○於本院96年11月15日最後言詞辯論期日雖
    提出請假聲請書狀，主張伊經主治醫師開出住院許可證應於
    96年11月15日門診日期辦理住院，96年11月15日言詞辯論期
    日礙難到庭，提出請假云云，雖據被告庚○○提出住院許可
    證、就診資料為憑，惟經審酌被告庚○○所提出之住院許可
    證內容為空白，就診資料為96年11月1日就診日期，均無有
    關96年11月15日住院之記載，難信為真正，縱認被告庚○○
    確因當日住院而無法到庭，亦得委任親屬為訴訟代理人到場
    ，其請假不到場，即難認為有何正當理由，況查被告庚○○
    就本件訴訟自95年8月份起即未再於言詞辯論期日到場，亦
    無關於兩造分割方案之主張或陳述，本件自無再行改期審理
    之必要，附此敘明。
十一、本件係屬共有物分割事件，均由敗訴之被告負擔訴訟費用
      顯失公平，爰依民事訴訟法第80條之1之規定，酌量命勝
      訴之原告亦負擔一部分之訴訟費用，併此敘明。
十二、據上論結，本件原告之訴為有理由，依民事訴訟法第385
      條第1項前段、第78條、第85第1項但書、第80條之1，判
      決如主文。
中　　華　　民　　國　　96　　年　　11　　月　　30　　日
                  民事第一庭  法　官　鄭  彩  鳳
以上正本係照原本作成。
如對本判決上訴，須於判決送達後20日內向本院提出上訴狀。
中　　華　　民　　國　　96　　年　　11　　月　　30　　日
                              書記官　彭  建  山
   ┌─────────────────────────┐
   │附表一（共有人應有部分比例）                      │
   ├──┬──────┬───────┬───────┤
   │編號│共有人姓名  │應  有  部  分│備        註  │
   ├──┼──────┼───────┼───────┤
   │ 1  │楊臨        │三十分之二    │              │
   ├──┼──────┼───────┼───────┤
   │ 2  │卯○○      │五分之一      │              │
   ├──┼──────┼───────┼───────┤
   │ 3  │丁○○      │五分之三      │              │
   ├──┼──────┼───────┼───────┤
   │ 4  │庚○○      │十五分之二    │              │
   └──┴──────┴───────┴───────┘
